【裁判字號】    89,上易,4713
【裁判日期】    891011
【裁判案由】    偽造文書
【裁判全文】
臺灣高等法院刑事判決                          八十九年度上易字第四七一三號
    上  訴  人  臺灣桃園地方法院檢察署檢察官
    被      告  丁○○
                丙○○
右上訴人因被告偽造文書案件，不服臺灣桃園地方法院八十七年度易字第三七五號
，中華民國八十九年十月十一日第一審判決（起訴案號：臺灣桃園地方法院檢察署八
十七年度偵字第七七六四號）提起上訴，本院判決如左：
    主  文
上訴駁回。
    理  由
一、公訴意旨略以：被告丁○○明知申請擔任殘障福利機構負責人者，除須大專畢業
    外，依法必須具有三年以上之相關經驗者始得為之，復明知渠不具上開資格，然
    為順利擔任桃園縣楊梅鎮○○里○○路○段二四八巷一一九弄八號財團法人桃園
    縣私立正強殘障教養院（下稱正強殘障教養院）代理院長之職，竟與桃園縣平鎮
    市○○路雙連二段一一八巷四八弄一０號桃園縣私立永光幼稚園（下稱永光幼稚
    園）之負責人即被告丙○○共同基於偽造特種文書之犯意，於民國八十六年九月
    二日，在上址永光幼稚園內，由丙○○偽造永光幼稚園（八六）永園人字第０一
    ０號證明書以為丁○○自八十一年八月一日至八十四年七月三十一日任職永光幼
    稚園代課教師之證明，丁○○旋基於概括之犯意，持向桃園縣社會局申請設立正
    強殘障教養院，而由渠擔任代理院長之職，經審核准予設立，丁○○並持以向台
    灣桃園地方法院聲請登記以獲得桃園縣政府審驗發給立案證書，足生損害於主管
    機關對於殘障教養院管理之正確性，因認被告丁○○涉犯刑法二百十六條之行使
    第二百十二條偽造特種文書罪、刑法第二百十六條之行使第二百十四條使公務員
    登載不實文書罪嫌，被告丙○○則涉犯刑法第二百十二條之偽造特種文書罪嫌云
    云。
二、按犯罪事實應依證據認定之，無證據不得推定其犯罪事實；又不能證明被告犯罪
    者，應諭知無罪之判決；刑事訴訟法第一百五十四條、第三百零一條第一項分別
    定有明文。又犯罪事實之認定，應憑真實之證據，倘證據是否真實尚欠明確，自
    難以擬制推測之方法，為其判斷之基礎；而認定犯罪事實之證據係指足以認定被
    告確有犯罪行為之積極證據而言，該項證據自須適合於被告犯罪事實之認定，始
    得採為斷罪資料，最高法院五十三年著有臺上字第六五六號、二十九年上字第三
    一０五號判例。且刑事訴訟上證明之資料，無論其為直接或間接證據，均須達於
    通常一般之人均不致有所懷疑，而得確信其為真實之程度，始得據為有罪之認定
    ，若其關於被告是否犯罪之證明未能達此程度，而有合理懷疑之存在，致使無從
    形成有罪之確信，根據「罪證有疑，利於被告」之證據法則，即不得遽為不利被
    告之認定，亦有最高法院七十六年度臺上字第四九八六號判例可稽。其以情況證
    據（即間接證據）斷罪時，尤須基於該證據在直接關係上所可證明之他項情況事
    實，本乎推理作用足以確證被告有罪，方為合法，不得徒憑主觀上之推想，將一
    般經驗上有利被告之其他合理情況逕予排除，此觀諸最高法院三十二年上字第六
    七號自明。
三、查公訴人認定被告涉有右揭犯罪，無非稽之永光幼稚園自八十一年至八十五年間
    教職員表，並無被告丁○○任職紀錄，有桃園縣政府八十七年一月九日八七府教
    學字第００六六０四號函附之永光幼稚園教職員表十三份附卷可稽，且質諸被告
    丙○○於偵查中自承：永光幼稚園原係租予他人經營，伊於幼稚園樓上有獨立教
    英語及鋼琴，曾請被告丁○○代課等語；且被告丁○○於偵查中亦自承：伊不識
    永光幼稚園之地點，是由甲○○（另為不起訴處分）帶路去永光幼稚園等語，核
    與甲○○供述情形相符，被告丁○○既曾於八十一年八月一日至八十四年七月三
    十一日止在永光幼稚園任職長達三年，然迄被告丁○○至永光幼稚園請求被告丙○○出具上開證明書不過二年餘，被告丁○○竟已不識永光幼稚園地點而需甲○○帶同前往，孰能置信？此外，並有桃園縣政府八十六年十月十五日八六府社福
    字第一九一０九二函暨附件資料在卷可證為其主要論據。
四、訊據被告丁○○、丙○○固均承認被告丁○○並未在永光幼稚園任教過或代過課
    ，然均堅決否認有偽造文書等犯行。被告丁○○辯稱：伊本身確曾於新竹縣之橫
    山、五龍、碧潭及峨眉等國小任職代課老師，伊係經由朋友之介紹至正在籌設之
    正強殘障教養院擔任院長，該教養院之董事長乙○○問伊有無教師證明，伊本欲
    打電話上開各國小申請代課證明，然一時因故無法辦理，該院之秘書何復山乃謂
    要證明去附近立案之補習班或幼稚園開就可以，於是何復山就找該教養院之董事
    甲○○帶伊去找幼稚園開證明，甲○○說她的女兒曾在永光幼稚園上過課，於是
    甲○○就於八十六年九月廿六日帶伊至永光幼稚園，由甲○○要求被告丙○○開
    立不實之代課教師證明，拿到該證明書後，伊直接把該證明書交給何復山，是何
    復山拿去向桃園縣政府社會局辦理正強殘障教養院之立案手續，此部分與伊無關
    ，伊無行使前開代課教師證明，亦無行使使公務員登載不實文書罪行等語；被告
    丙○○則辯稱：伊有問甲○○開立代課教師證明係何用，甲○○告訴伊只是擺在
    殘障教養院而已等語。
五、經查：（一）、所謂「偽造」文書，我國實務及學說通說係採折衷主義，即兼採
    實質主義與形式主義，故必須文書之名義人非屬真正，同時內容亦欠真實，始足
    當之。（二）、本案由被告丙○○所開立之被告丁○○代課教師證明之內容虛偽
    ，已為被告二人所不否認，且經原審調閱被告丁○○之勞工保險之加退保紀錄結
    果，亦顯示其並無在永光幼稚園任教之紀錄，此有勞工保險局八十七年十一月廿
    三日保承字第一０二七一五四號函及其附件在卷可稽，另證人即八十一年十一月
    一日起至永光幼稚園任教一年半之蘇鳳梅亦到院證稱：其任教期間，被告丁○○
    並非伊之同事，伊亦未看過被告丁○○等語，則本件被告丙○○所開立之被告丁○○之代課教師證明內容虛偽乙節，應堪認定。（三）、又前開代課教師證明係
    屬服務證明，用以證明被告丁○○確在被告丙○○所開立之永光幼稚園任教過，
    被告丙○○自屬有權開立，並非冒用他人名義所開立（至其用別名曾祥君名義開
    立，與是否成罪無關），因之，該代課教師證明之內容縱屬虛偽，亦無須負偽造
    文書罪責，公訴人指被告丙○○開立內容不實之代課教師證明已觸犯刑法第二百
    十二條之偽造特種文書罪云云，殊屬誤會，而被告丁○○自亦無觸犯刑法第二百
    十六條行使第二百十二條之偽造特種文書之可能。（四）、至公訴人指訴被告丁○○持前開虛偽之代課教師證明，向桃園縣社會局申請設立正強殘障教養院，而
    由渠擔任代理院長之職，因而使該局之公務員於公文書上登載不實，被告丁○○
    再持此使公務員登載不實之文書，向原審法院聲請財團法人之設立登記，因而觸
    犯刑法第二百十六條行使第二百十四條使公務員登載不實文書罪云云，惟按刑法
    第二百十四條所謂使公務員登載不實事項於公文書罪，須一經他人之聲明或申報
    ，公務員即有登載之義務，並依其所為之聲明或申報予以登載，而屬不實之事項
    者，始足構成，若其所為聲明或申報，公務員尚須為實質之審查，以判斷其真實
    與否，始能為一定之記載者，即非本罪所稱之使公務員登載不實。本件正強殘障
    教養院之秘書何復山固持前開虛偽之代課教師證明向桃園縣社會局申請設立正強
    殘障教養院，而由被告丁○○擔任代理院長之職（何復山於正強殘障教養院之申
    請設立過程之主動角色非惟業據被告丁○○指陳綦詳，被告丁○○且提出正強殘
    障教養院之內部文件多紙以實其說，證人即正強殘障教養院之董事長及董事即乙○○及甲○○亦於原審證述甚明），然依桃園縣社會局八十八年二月三日八八府
    社福字第０二一００三號函及八十八年二月十二日八八府社福字第０三二五八一
    號函及該二函之附件顯示，該局之公務員除有將被告丁○○在永光幼稚園代課之
    虛偽事實登載於該局八十六年十月九日由課員鍾林菊所擬之「內部簽陳」外，並
    無在其他公文書上登載前開之虛偽事實，要之，本件證明書僅為被告丁○○擔任
    代理院長之職資格之證明文件，主管機關對於被告丁○○擔任代理院長之職是否
    准許，尚有查核之義務，非一經何復山或被告丁○○之聲明或申報，公務員即有
    登載之義務，並依其所為之聲明或申報予以登載，而屬不實之事項者，要之被告
    丁○○等所為，尚與刑法第二百十四條所謂使公務員登載不實事項於公文書罪之
    犯罪構成要件有間，因之，姑不論虛偽之代課教師證明係第三人何復山持向桃園
    縣社會局用以申請設立正強殘障教養院，即使係被告丁○○親自持向桃園縣社會
    局用以申請設立正強殘障教院，或其與何復山具有意思聯絡、行為分擔，其亦不
    構成刑法第二百十四條使公務員登載不實文書罪，更無所謂行使該不實文書之可
    言。（五）、此外，復查無其他積極證據，足以證明被告丁○○、丙○○有何公
    訴人所指上開犯行，渠等犯罪尚屬不能證明，自應為渠等無罪之判決。
六、原審因而為被告無罪之判決，洵無不當，公訴人上訴意旨略以：
    所謂公文書係指公務員依法所製作之文書即屬之，要不論該文書是否有對外行文
    、公告或僅係內部之簽呈文件。原審以被告丁○○持由另被告丙○○所製作內容
    虛偽之代課教師證明，向桃園縣社會局申請設立正強殘障教養院，承辦公務員僅
    將該虛偽之事實登載於「內部簽陳」，並不構成使公務員登載不實云云，顯有誤
    會，則原審判決對明顯之誤認事實，予以適用法律而認定被告二人無罪，其判決
    有誤，至為明顯云云。惟按刑法第二百十四條所謂使公務員登載不實事項於公文
    書罪，須一經他人之聲明或申報，公務員即有登載之義務，並依其所為之聲明或
    申報予以登載，而屬不實之事項者，始足構成，若其所為聲明或申報，公務員尚
    須為實質之審查，以判斷其真實與否，始能為一定之記載者，即非本罪所稱之使
    公務員登載不實已如前述，本件正強殘障教養院之秘書何復山持前開虛偽之代課
    教師證明向桃園縣社會局申請設立正強殘障教養院，而由被告丁○○擔任代理院
    長之職，然依桃園縣社會局八十八年二月三日八八府社福字第０二一００三號函
    及八十八年二月十二日八八府社福字第０三二五八一號函及該二函之附件可知，
    該局之公務員除有將被告丁○○在永光幼稚園代課之虛偽事實登載於該局八十六
    年十月九日由課員鍾林菊所擬之「內部簽陳」外，並無在其他公文書上登載前開
    之虛偽事實，要之，該文書僅為被告丁○○擔任代理院長之職資格之證明文件，
    主管機關對於被告丁○○擔任代理院長之職是否准許，尚有查核之義務，非一經
    何復山或被告丁○○之聲明或申報，公務員即有登載之義務，並依其所為之聲明
    或申報予以登載，而屬不實之事項者，要之被告丁○○等所為，尚與刑法第二百
    十四條所謂使公務員登載不實事項於公文書罪之犯罪構成要件有間，公訴人之上
    訴，非有理由，應予駁回。
據上論斷，應依刑事訴訟法第三百六十八條，判決如主文。
本案經檢察官郭啟東到庭執行職務。
中    華    民    國    九十    年    二        月        二十七        日
                              臺灣高等法院刑事第二十一庭
                                  審判長法  官  葉  騰  瑞
                                        法  官  黃  國  忠
                                        法  官  江  國  華
右正本證明與原本無異。
不得上訴。
                                        書記官  吳  碧  玲
中    華    民    國    九十    年    三        月          二          日


司法院資訊處製作；財團法人民間司法改革基金會備份。
